【裁判字號】    97,小上,22
【裁判日期】    971231
【裁判案由】    清償債務
【裁判全文】
臺灣基隆地方法院民事裁定              97年度小上字第22號
上  訴  人  乙○○
被上訴人    臺灣新光商業銀行股份有限公司
法定代理人  李增昌
訴訟代理人  甲○○
上列當事人間請求清償債務事件，上訴人對於97年8月7日本院基
隆簡易庭97年度基小字第1511號第一審判決提起上訴，本院第二
審合議庭裁定如下：
    主  文
上訴駁回。
第二審訴訟費用新臺幣壹仟伍佰元由上訴人負擔。
    理  由
一、按對於小額程序第一審裁判之上訴或抗告，非以其違背法令
    為理由，不得為之；且上訴狀內應記載上訴理由，表明原判
    決所違背之法令及其具體內容，或依訴訟資料可認為原判決
    有違背法令之具體事實，民事訴訟法第436條之24第2項、第
    436條之25分別定有明文。所謂判決有違背法令，乃指判決
    不適用法規或適用不當，為同法第468條所明定，此亦為小
    額事件之上訴程序所準用，此觀同法第436條之32第2項規定
    甚明。而「當事人依民事訴訟法第468條規定以第二審判決
    有不適用法規或適用法規不當為上訴理由時，其上訴狀或理
    由書應有具體之指摘，並揭示該法規之條項或其內容，若係
    成文法以外之法則，應揭示該法則之旨趣，倘為司法院解釋
    或本院之判例，則應揭示該判解之字號或其內容，如依民事
    訴訟法第469條所列各款事由提起第三審上訴者，其上訴狀
    或理由書應揭示合於該條款之事實，上訴狀或理由書如未依
    此項方法表明者，即難認為已對第二審判決之違背法令有具
    體之指摘，其上訴自難認為合法。」，亦有最高法院71年台
    上字第314號判例要旨可資參照。
二、本件上訴人係對於小額訴訟之第一審判決提起上訴後之上訴
    理由略以：(一)兩造之契約有違誠信原則明顯違反消費者保護
    法第12條規定，及銀行與消費者之貸款契約關於限制消費者
    對銀行主張抗辯之定型化條款，對消費者顯失公平，依民法
    第247條之1規定，應屬無效。被上訴人之貸款約定書，依其
    內容、性質乃屬於被上訴人直接與不特定客戶簽署之定型化
    契約。然本件消費性貸款並非由消費者自行向外選擇銀行申
    貸，而是由訴外人階梯股份有限公司（以下稱階梯公司）未
    明示，且故意隱匿與被上訴人提供之貸款條件金額為促成交
    易，違反公平原則。亦即被上訴人和階梯公司二者間透過彼
    此之合作依存關係而共同獲取利益，於經濟上有其一體性，
    使上訴人分別與階梯公司及被上訴人間之各契約間互有履行
    及效力上之牽連關係，故上訴人自得以對抗階梯公司之事由
    對抗被上訴人。(二)上訴人已以存證信函向階梯公司提出終止
    契約，且階梯公司和被上訴人的合作協議書定有附停止條件
    的債務承擔契約，即當階梯公司債務不履行遭上訴人解約時
    ，階梯公司應無條件承擔消費者對被上訴人之貸款債務。(三)
    階梯公司既停止提供商品，上訴人自得主張同時履行抗辯。
    (四)於分期付款買賣，如企業經營者為提升無力購買之消費者
    慾望，並強化其對價金債權之受償，仍居間介紹金融機構之
    貸款條件、貸款金額為其廣告之內容者，其與金融機構就該
    交易於經濟上實存在一緊密關係，結合成一體進行營業活動
    ，共同獲取利益。此在德國、日本及美國法院鑒於經濟上處
    於一體關係之交易，以契約書分離為買賣契約與消費借貸契
    約，並由貸與人自身主張因此而生貸與人有利之結果，乃有
    違誠信原則。蓋允許將被分離之買方的立場置於較未分離之
    狀態更為不利之立場，應為法所不允許，且消費者之價金業
    已支付，但未能獲得服務，應認該二契約互有履行及效力上
    之牽連關係，消費者得以對抗企業經營者之事由對抗金融機
    構（參見楊淑文撰，消費者保護法關於定型化規定在實務上
    之適用與評析，收錄於氏著新  型契約與消費者保護法，
    1999 年5月版，頁172-173；陳洸岳撰，信用卡交易中之抗
    辯的接續，國科會88學年度專題研究報告），始符誠信原則
    。
三、惟查，本件上訴人於第一審抗辯「我已經寄存證信函給階梯
    了，目前只是暫緩對原告清償而已，這要等我和階梯間的契
    約，看結果如何，我才可能對原告清償。且我簽約的時候我
    只知道是和階梯簽約，我並不知道原告公司有先付款…。再
    者，我目前沒有工作，也沒有能力清償。」（原審卷第17頁
    )等語外，未再於言詞辯論期日當庭為上訴狀所陳意旨補充
    之抗辯，而原審於97年7月21日言詞辯論期日終結前，亦再
    訊問上訴人有無其他主張及舉證，上訴人亦陳明別無其他主
    張及舉證。是以，上訴人所提之前述上訴理由，顯然均未於
    原審提出過，屬於新攻擊或新防禦方法。其次，上訴人並未
    表明原審有何違背法令之處，致其未能於原審提出上開新攻
    擊或新防禦方法。依民事訴訟法第436條之28規定，上訴人
    自不得於小額訴訟之上訴審程序中主張前揭新攻擊或防禦方
    法，縱令於本件上訴審程序中提出，本院亦不得審酌上訴人
    主張之前揭新攻擊或新防禦方法。況原審於判決事實及理由
    項下第3項已就上訴人是否親自簽立該消費性貸款申請表，
    及就該申請表上所載之約定事項諸如借貸金額、還款方式、
    締約對象和其他約定事項及內容是否為上訴人所理解有所論
    述。而上訴人欲分期購買之標的物並非如水電、瓦斯等重要
    而不可或缺之民生物資，即無必立即購買之急迫性，且上訴
    人智識非淺，亦非毫無獨立判斷自身利益能力之人，自可審
    酌是否願冒未詳閱契約內容即予簽名承諾之風險及後果，自
    難認兩造之契約有明顯違反消費者保護法第12條及民法第
    247條之1情形應屬無效、上訴人有同時履行抗辯權、違反誠
    信原則，而有原審所未審酌情形，致足以構成上訴之事由。
    尚且，系爭申請書中上多次出現本件貸款係由誠泰商業銀行
    核准階梯公司為經銷商之字樣，而所謂定型化契約應受衡平
    原則限制，係指締約之一方之契約條款已預先擬定，他方僅
    能依該條款訂立契約，否則，即受不締約之不利益，始應適
    用衡平原則之法理，以排除不公平之「單方利益條款」，避
    免居於經濟弱勢之一方無締約之可能，而忍受不締約之不利
    益（最高法院93年度臺上字第710號判決要旨參照）；是則
    上訴人本可依常態交易，按一般交易方式交易，或選擇不交
    易，上訴人既選擇系爭交易方式，而與被上訴人簽訂系爭貸
    款契約，顯已非無其他締約之可能，難認與衡平原則相牴觸
    ，上訴人既以消費性貸款，與出賣人成立買賣，即應依約繳
    納其貸款及其利息，不能任意藉詞拒絕給付，否則有害交易
    安全。綜上所述，本件上訴人於上訴後主張之上訴理由，屬
    於第二審所提出之新攻擊或防禦方法，且非因原審法院違背
    法令致未能提出，已違反民事訴訟法第436條之28之明文規
    定，至為明確，依首開說明，應予裁定駁回其上訴，又上訴
    人上後所主張之上訴理由，依上開說明，亦因反民事訴訟法
    第436條之28之明文規定，無從於第二審重為實質之審理，
    合併順此敘明。
四、依民事訴訟法第436條之32第2項、第471條第1項、第444條
    第1項前段、第95條、第78條，裁定如主文。
中    華    民    國    97    年    12    月    31    日
                  民事庭審判長法  官  李媛媛
                              法  官  陳湘琳
                              法  官  李木貴
以上正本係照原本作成。
本件裁定不得抗告。
中    華    民    國    97    年    12    月    31    日
                              書記官  周素秋


司法院資訊處製作；財團法人民間司法改革基金會備份。
